臺灣高雄地方法院刑事判決　　　　　　　95年度訴字第2957號
公　訴　人　臺灣高雄地方法院檢察署檢察官
被　　　告　丙○○
上列被告因偽造文書等案件，經檢察官提起公訴（95年度偵字第
18378 號），本院判決如下：
    主  文
丙○○連續犯行使偽造私文書罪，處有期徒刑陸月，如易科罰金
，以銀元佰元（即新臺幣玖佰元）折算壹日。荷蘭銀行信用卡
申請書上正卡申請人親筆簽名欄內偽造之「乙○○」署名壹枚、
荷蘭銀行威士卡（VISA）卡號0000-0000-0000-0000 號信用卡、
萬事達卡（MASTER）卡號0000-0000-0000-0000 號、0000-0000-
0000-0000 號信用卡背面偽造之「乙○○」署名各壹枚，均沒收
。
    事  實
一、丙○○基於意圖為自己不法所有、行使偽造私文書之概括犯
    意，於民國89年7 月間，利用代友人乙○○辦理信用卡取得
    其國民身分證影本、醫生執照影本、銀行存摺影本等資料之
    機會，未經乙○○之同意，偽以乙○○名義填寫荷商荷蘭銀
    行股份有限公司（下稱荷蘭銀行）之信用卡申請書，並在申
    請人簽名處偽造「乙○○」之署押1 枚，嗣持以向銀行申請
    信用卡而行使之，荷蘭銀行誤以為乙○○本人申請信用卡而
    陷於錯誤，予以核發荷蘭銀行威士卡（VISA）卡號0000-000
    0-0000-0000 號信用卡、萬事達卡（MASTER）卡號0000-000
    0-0000-0000 號、0000-0000- 0000-0000號信用卡各1 張，
    足以生損害於乙○○及荷蘭銀行對客戶信用資料管理之正確
    性，丙○○取得荷蘭銀行核發之上開信用卡後，復承上開行
    使偽造私文書之概括犯意，分別於信用卡之背面簽名處，偽
    造「乙○○」之署押各1 枚（共3 枚）而偽造私文書，自89
    年7 月間開卡後至93年3 月間（強制停卡時間為93年3 月23
    日）持上開信用卡，多次冒用乙○○之名義刷卡消費，並於
    簽帳單商店存根聯上（一式二聯）偽造乙○○之署名後，交
    予特約商店行使之，致信用卡特約商店店員誤認係乙○○本
    人消費而陷於錯誤，交付所出售之貨物，嗣因積欠11萬2833
    元消費帳款逾期未清償，荷蘭銀行向乙○○催討時查覺有異
    ，始悉上情。
二、案經臺灣高雄地方法院檢察署檢察官偵查起訴。
    理  由
壹、證據能力部分：
一、按被告以外之人於偵查中向檢察官所為陳述，除顯有不可信
    之情況者外，得為證據，刑事訴訟法第159 條之1 第2 項定
    有明文。偵查中對被告以外之人所為之偵查筆錄，或被告以
    外之人向檢察官所提之書面陳述，性質上均屬傳聞證據。惟
    現階段刑事訴訟法規定檢察官代表國家偵查犯罪、實施公訴
    ，依法其有訊問被告、證人及鑑定人之權，證人、鑑定人且
    須具結，而實務運作時，檢察官偵查中向被告以外之人所取
    得之陳述，原則上均能遵守法律規定，不致違法取供，其可
    信度極高。職是，被告以外之人前於偵查中已具結而為證述
    ，除反對該項供述得具有證據能力之一方，已釋明「顯有不
    可信之情況」之理由外，不宜即遽指該證人於偵查中之陳述
    不具證據能力。證人甲○、乙○○、陳莉萍於偵查中以證人
    身分具結後之陳述，被告未曾提及檢察官在偵查時有不法取
    供之情形，且未釋明上開供述有顯不可信之情況，依前述說
    明，渠等於偵查中之證言自具有證據能力。
二、被告以外之人於審判外之言詞或書面陳述，除法律有規定者
    外，不得作為證據，刑事訴訟法第159 條第1 項定有明文。
    證人甲○於檢察事務官詢問時所為之陳述，係被告以外之人
    於審判外之陳述，屬傳聞證據，被告不同意該項證據之證據
    能力，公訴人亦為能舉證證明有何可信之特別情況，此外亦
    查無例外得以之作為證據之情形，自不得作為證據。
貳、有罪部分：
一、訊據被告丙○○固坦承以乙○○名義向荷蘭銀行申請信用卡
    乙節不諱，惟否認有何行使偽造私文書犯行，辯稱：乙○○
    曾經交付個人資料請伊代為申辦信用卡，乙○○僅在信用卡
    申請書簽名，並未填載其他資料，嗣後伊填載資料有誤，伊
    以為已經乙○○授權，便將乙○○親自簽名之申請書撕毀，
    自行填寫完成後，簽署乙○○之署名，乙○○嗣後反悔，惟
    已將申請書及個人資料交給銀行，無法撤回，信用卡核發後
    ，伊向乙○○表示借用該信用卡，乙○○並未拒絕，伊乃持
    卡消費，並按期繳款，實無冒用乙○○名義及詐欺之故意云
    云，惟查：
(一)、被告於上揭時地，未經乙○○之同意，以乙○○名義填寫荷
    蘭銀行信用卡申請書，並在申請人簽名處偽造「乙○○」之
    署押1 枚，嗣持以向銀行申請信用卡而行使之，荷蘭銀行因
    此核發威士卡（VISA）卡號0000-000 0-0000-0000號信用卡
    、萬事達卡（MASTER）卡號0000-000 0-0000-0000號、0000
    -0000- 0000-0000號信用卡各1 張，被告取得荷蘭銀行核發
    之上開信用卡後，分別於信用卡之背面簽名處，簽署「乙○
    ○」之署名各1 枚（共3 枚），並自89年7 月間開卡後至93
    年3 月間（強制停卡時間為93年3 月23日）持上開信用卡，
    多次持卡消費，並於簽帳單偽簽「乙○○」署名後交予特約
    商店，總計積欠11萬2833元消費帳款逾期未清償之事實，業
    據證人乙○○於偵查中及本院審理時結證明確（見他字卷第
    160 至161 頁，本院卷一第72至76頁），並有荷蘭銀行信用
    卡申請書、帳單附卷可資佐證。
(二)、被告雖辯稱：以乙○○名義申請信用卡係經乙○○授權云云
    ，然證人乙○○於本院審理時結證稱：未曾授權被告以其名
    義申請信用卡借予被告使用，當初請被告代辦，係伊自行填
    寫信用卡申請書上之資料並簽名後，連同相關資料一併交給
    被告申請等語（見本院卷一第75頁）。被告以乙○○僅於信
    用卡申請書簽名，並未填載其他資料云云為辯，已屬無據。
    又觀之卷附荷蘭銀行信用卡申請書內所載帳單寄發地並非乙
    ○○之居住地而係被告之住處（高雄市新興區○○○街167
    號7 樓），衡情，信用卡申請書填載之資料，不僅涉及申請
    人隱私，更影響申請人與發卡銀行寄發信用卡、寄送帳單往
    來之關係，申請人豈有不親自填寫而委由第三人填載與自身
    無關之資料之理，況且證人乙○○既請被告代辦，足見其原
    有申請信用卡使用之意思，豈有可能委託被告填載被告工作
    地為帳單寄送地，甘冒遺漏銀行寄送信件之危險；此外，被
    告亦於偵查中自陳：銀行核卡後，伊曾先持卡消費，之後向
    乙○○表示將借用該信用卡云云，然被告若係自始即經乙○
    ○同意申請信用卡，又何須於取得信用卡自行刷卡消費後，
    另向乙○○表示借用信用卡之意，被告所辯顯有悖於常情，
    ，不可採信。
(三)、被告雖另辯稱係因入監服刑無法繼續繳款，並無詐欺之故意
    云云，然上開信用卡自93年3 月間即因款項未繳遭荷蘭銀行
    強制停卡，有財團法人金融聯合中心信用卡資訊查詢表可證
    ，被告於當時並無在監在押紀錄，亦有臺灣高等法院被告前
    案紀錄表在卷可稽，被告以前揭情詞置辯，委無足採。
(四)、本件雖因乙○○之身分證字號帳戶已停用，荷蘭銀行無法提
    供上開信用卡自開卡消費時起至強制停卡止歷次刷卡消費之
    金額之相關資料，有荷蘭銀行95年11月20日風管荷銀信字第
    950374號函可憑（本院卷一第144 頁），本院因此無法查核
    計算被告確實詐得之款項，惟據荷蘭銀行提出之起訴狀及帳
    單明細（見他字卷第60、63至65頁），採最有利被告之計算
    ，以截至強制停卡時止之積欠金額（因利息係銀行基於信用
    卡契約向持卡人收取，係被告詐欺金額所衍生，故不計算利
    息）為被告詐欺所得，則詐得金額至少為11萬2833元。另被
    告刷卡消費時所簽署之簽帳單之形式為何，亦無法查證，然
    依當時之消費型態，均以一式二聯複寫之簽帳單為多數，故
    本件認本件被告係於簽帳單簽署乙○○署名後，將商店存根
    聯交予特約商店而行使。
(五)、綜上，被告所辯顯不可採，事證明確，應依法論科。
二、按信用卡不僅係消費工具，其本身亦具有一定財產價值，而
    得為詐欺取財罪之客體；而在信用卡背面簽名欄簽名，自形
    式上整體觀察，即足以知悉係表示信用卡之簽名者於信用卡
    有效期限內有權使用該信用卡之辨識及證明，並非依習慣或
    特約表示一定用意之證明，性質上係屬刑法第210 條之私文
    書（最高法院93年度臺上字第3419號、94年度臺上字第2375
    號判決意旨），是若行為人在信用卡背面偽造他人之簽名，
    應非單純之偽造署押，而屬偽造私文書之行為。是核被告冒
    用乙○○名義填載荷蘭銀行信用卡申請書向荷蘭銀行申請信
    用卡，係犯刑法第216 條、第210 條之行使偽造私文書罪；
    其於荷蘭銀行核發之信用卡背面簽署乙○○之署名後，持以
    行使刷卡消費部分，係犯刑法第216 條、第210 條行使偽造
    私文書、刑法第339 條第1 項之詐欺取財罪；又於簽帳單偽
    造乙○○之署名後交予特約商店店員部分，係犯刑法第216
    條、第210 條之行使偽造私文書罪。被告於信用卡申請書、
    信用卡背面、簽帳單偽造乙○○署名之行為，係偽造私文書
    之階段行為，而上開偽造私文書之低度行為，復為行使之高
    度行為所吸收，均不另論罪。被告先後多次行使偽造私文書
    、詐欺取財之行為，分別係時間緊接，手法相同，觸犯構成
    要件同一之罪名，顯均係基於概括犯意反覆為之，應依修正
    前刑法第56條之規定論以一罪，並均加重其刑。被告所犯上
    開行使偽造私文書罪、詐欺取財罪有方法、目的之牽連關係
    ，應依修正前刑法第55條之規定，從一重論以行使偽造私文
    書罪。公訴意旨漏未論及被告持信用卡消費時，於簽帳單偽
    造乙○○之署名，且將之交付特約商店而行使偽造私文書部
    分，因與起訴部分有連續犯之裁判上一罪關係，為起訴效力
    所及，本院自得併予審理。爰審酌被告冒用他人名義申辦信
    用卡後，復持以使用詐得財物，期間長達3 年餘，危害交易
    秩序情節不輕，犯後猶否認犯行，難見悔意等一切情狀，量
    處如主文所示之刑，並依修正前刑法第41條第1 項前段之規
    定，諭知易科罰金之折算標準。被告冒用乙○○名義填寫之
    荷蘭銀行信用卡申請書上偽造之「乙○○」署名1 枚、荷蘭
    銀行信用卡核發之威士卡（VISA）卡號0000-000
    0-0000-0000 號信用卡、萬事達卡（MASTER）卡號0000-000
    0-0000-0000 號、0000-0000-0000-0000 號信用卡背面偽造
    之「乙○○」署名共計3 枚（信用卡雖未扣案，然因無法證
    明業已滅失），均應依刑法第219 條之規定，併予宣告沒收
    。至被告消費時偽造之簽帳單之商店存根聯，因已交付特約
    商店服務人員收執，亦非被告所有，且已無法調閱，已如前
    述；被告歷次消費之簽帳單之顧客存根聯，因實際消費時點
    詎今已7 年有餘，時隔甚久，衡情被告鮮有妥為留存之可能
    ，自應商店存根連即持卡人收執聯俱已滅失，故連同其上偽
    造之「乙○○」署名，均不另為沒收之諭知。
三、新舊法比較：
(一)、連續犯部分：被告行為後，刑法第56條連續犯之規定，業於
    94年1 月7 日修正公佈刪除，並於95年7 月1 日施行，則被
    告之犯行，因行為後新法業已刪除連續犯之規定，此刪除雖
    非犯罪構成要件之變更，但顯已影響行為人刑罰之法律效果
    ，自屬法律有變更，依新法第2 條第1 項規定，比較新、舊
    法結果，仍應適用較有利於被告之行為時法律即舊法論以連
    續犯（最高法院95年第8 次刑事庭會議決議參照）。
(二)、牽連犯部分：刑法修正之後，原屬牽連犯之數個犯罪行為，
    依新法應數罪併罰，比較修正前之規定，可依裁判上一罪論
    處，顯然罪刑之處罰內容發生變動，按刑法第2 條之法律，
    係指刑罰所依存的整體法律狀態，故法律有變更應指足以影
    響行為的可罰性與法律效果的法令，因修正而有所變更而言
    ，此部份之修正，自屬法律變更，應為新舊法之比較，經新
    舊法比較之結果，以舊法較有利於行為人，應依修正前刑法
    第55條，從一重處斷。
(三)、易科罰金部分：被告於犯罪時之刑法第41條第1 項前段規定
    ：「犯最重本刑為5 年以下有期徒刑以下之刑之罪，而受6
    個月以下有期徒刑或拘役之宣告，因身體、教育、職業、家
    庭之關係或其他正當事由，執行顯有困難者，得以1 元以上
    3 元以下折算一日，易科罰金。」又被告行為時之易科罰金
    折算標準，修正前罰金罰鍰提高標準條例第2 條前段（現已
    刪除）規定，就其原定數額提高為100 倍折算1 日，則
    本件受刑人行為時之易科罰金折算標準，應以銀元300 元折
    算1 日，經折算為新臺幣後，應以新臺幣900 元折算為1 日
    。惟95年7 月1 日修正公佈施行之刑法第41條第1 項前段則
    規定：「犯最重本刑為5 年以下有期徒刑以下之刑之罪，而
    受6 個月以下有期徒刑或拘役之宣告者，得以新臺幣1000元
    、20 00 元或3000元折算1 日，易科罰金。」比較修正前後
    之易科罰金折算標準，以95年7 月1 日修正公佈施行前之規
    定，較有利於受刑人，則應依刑法第2 條第1 項前段，適用
    修正前刑法第41條第1 項前段規定，定其折算標準。
、不另為無罪部分（被訴冒用甲○名義申請信用卡部分）：
一、公訴意旨略以：被告丙○○意圖為自己不法所有與行使偽造
    私文書之概括犯意，利用代甲○影印國民身分證等資料之機
    會，未經甲○同意，自91年4 月間起，於附表所示之時間，
    在附表所示銀行之信用卡申請書申請人簽名處偽造「甲○」
    之署押，而偽造信用卡申請書，並持以向銀行申請信用卡而
    行使之，該等銀行誤以為甲○本人申請信用卡而限於錯誤，
    予以核發如附表所示之信用卡，足以生損害於甲○及該等銀
    行對客戶信用資料管理之正確性，丙○○取得銀行核發之上
    開信用卡後，復承上開行使偽造私文書之概括犯意，分別於
    信用卡之背面簽名處，偽造「甲○」之署押而偽造私文書，
    並持該等信用卡，多次冒用甲○之名義刷卡消費，使特約商
    店店員限於錯誤，而交付貨物，因認被告涉有刑法第216 條
    、第210 條之行使偽造私文書罪、同法第339 條第1 項之詐
    欺取財罪等語。
二、按犯罪事實應依證據認定之，無證據不得推定其犯罪事實；
    又不能證明被告犯罪或其行為不罰者，應諭知無罪之判決；
    刑事訴訟法第154 條、第301 條第1 項分別定有明文。次按
    告訴人之告訴，係以使被告受刑事訴追為目的，是其陳述是
    否與事實相符，仍應調查其他證據以資審認；再按認定不利
    於被告之事實，須依積極證據，苟積極證據不足為不利於被
    告事實之認定時，即應為有利於被告之認定，更不必有何有
    利之證據；又事實之認定，應憑證據，如未能發現相當證據
    ，或證據不足以證明，自不能以推測或擬制之方法，以為裁
    判基礎；而刑事訴訟法上所謂認定犯罪事實之積極證據，係
    指適合於被告犯罪事實之認定之積極證據而言，雖不以直接
    證據為限，間接證據亦包括在內；然而無論直接或間接證據
    ，其為訴訟上之證明，須於通常一般之人均不致有所懷疑，
    而得確信其為真實之程度者，始得據為有罪之認定，倘其證
    明尚未達到此一程度，而有合理之懷疑存在時，致使無從形
    成有罪之確信，根據「罪證有疑，利於被告」之證據法則，
    即不得遽為不利被告之認定（最高法院30年上字第816 號、
    29年上字第3105號、40年台上字第86號、52年台上字第1300
    號及76年台上字第4986號判例意旨參照）。
三、公訴意旨認被告冒用甲○名義涉有偽造文書、詐欺等犯行，
    無非以：(1)被告之自白；(2)證人即告訴人甲○之證述；(3)證
    人陳莉萍之證述；(4)荷蘭銀行等10家銀行函文及信用卡申請
    書、消費明細等資為論據，然訊據被告固坦承以甲○名義向
    附表所示之各家銀行申請信用卡等情，惟否認有何行使偽造
    私文書等犯行，辯稱：伊以甲○名義向銀行申請信用卡，係
    經過甲○同意等語，經查：
(一)、被告以甲○名義向附表所示之各家銀行申請信用卡，並於核
    卡後持信用卡前往特約商店消費之事實，雖為被告所不否認
    ，並有如附表所示之荷蘭銀行等10家銀行信用卡申請書附卷
    可佐（見他字卷第80、87、99、103 、111 、116 、120 、
    147 、152 頁），此部份事實固堪認定，然被告否認係冒用
    甲○名義，公訴意旨以被告自白犯行，似有誤會，故本件尚
    應審究者為：被告是否冒用甲○名義申請信用卡。
(二)、證人甲○於本院審理時雖證稱：並未授權被告以其名義申請
    信用卡等語，然附表編號1 、2 、3 、6 、8 、9 之信用卡
    申請書上記載之帳單、卡片寄送地址均係甲○之公司地址即
    其任職之凱旋醫院院址（高雄市苓雅區○○○路130 號凱旋
    醫院總務室）。證人甲○雖另證稱：伊不知所收受之信件係
    信用卡，均依被告指示轉交予被告等語，然信用卡信件收件
    人係甲○，以其專科畢業之學歷，多年工作及向銀行貸款之
    經驗，於收受信件後，竟對於被告以其名義從事何種行為，
    毫無起疑，即原封不動轉交被告，實有悖於常理，又觀之附
    表編號3 信用卡申請書，係以甲○所持有之美國運通卡以「
    以卡辦卡」之方式申請，有申請書可證（見他字卷第148 頁
    ），證人甲○於本院審理時亦證稱：美國運通卡影本係其申
    請的等語（見本院卷一第67頁）。其雖又證稱：因為不知道
    如何使用該張信用卡，所以拿給被告等語（見本院卷第71頁
    ）。然信用卡在有效期間內，效用幾乎等同於現金，持有人
    無不謹慎保管，避免遭人盜用所帶來之不利益，證人甲○受
    有專科教育，且有工作經驗，應知信用卡為第三人持有之風
    險性，其上開證述，似與常理有違，甲○主動將美國運通卡
    交予被告，對於被告將如何使用開卡，是否全然不知，仍有
    疑義，尚難遽以甲○之證詞，即為有利被告之認定。
(四)、附表編號4 、5 、7 、10之信用卡申請書雖記載高雄市新興
    區○○○街167 號7 樓（即被告設立之安養中心），證人陳
    莉萍雖亦於本院審理時證稱：甲○事前不知悉被告以其名義
    申請信用卡等語，然其於偵查中證稱：好幾次看到甲○的帳
    單寄到安養中心，嗣於本院審理時亦證稱：在91年間任職被
    告設立之安養中心時，曾經多次收到甲○的信用卡帳單，伊
    曾向王亦表示收到帳單乙節，甲○說是因為跟被告是好朋友
    ，所以信用卡借給被告用等語（見本院卷一第77、78頁）。
    ，倘若信用卡係遭被告冒名申請，甲○應會向陳莉萍表示被
    盜用而非借用，何況，陳莉萍證述伊詢問甲○之過程，並未
    提及被盜用，何以陳莉萍知悉甲○事前並未同意被告申請信
    用卡，是此部份證述是否與事實相符，尚有疑義，是以附表
    編號4 、5 、7 、10之信用卡是否未經甲○授權而申請，似
    仍有疑。
(五)、綜上，公訴人所提之證據，均尚無法證明被告有公訴意旨所
    指冒用甲○名義行使偽造文書、詐欺等犯行，此外，又查無
    其他積極證據，揆諸前述說明，被告犯行即屬不能證明，因
    此部分倘成立犯罪與前述有罪部分，有連續犯之裁判上一罪
    關係，爰不另為無罪之諭知。
據上論斷，應依刑事訴訟法第299 條第1 項前段、刑法第2 條第
1 項、廢止前刑法第56條、刑法第216 條、第210 條、第339 條
第1 項、修正前刑法第55條、修正前刑法第41條第1 項前段、刑
法第219 條，罰金罰鍰提高標準條例第1 條前段、（廢止前）第
2條，判決如主文。
本案經檢察官丁○○到庭執行職務。
中　　華　　民　　國　　96　　年　　4 　　月　　10　　日
                  刑事第一庭    審判長法  官  陳明富
                                      法  官  方百正
                                      法　官  陳宛榆
以上正本證明與原本無異。
如不服本判決，應於判決送達後10日內，向本院提出上訴狀。
                                      書記官  劉甄庭
中　　華　　民　　國　　96　　年　　4 　　月　　10　　日
附錄本判決論罪之法條
中華民國刑法第210條
偽造、變造私文書，足以生損害於公眾或他人者，處5 年以下有
期徒刑。
中華民國刑法第216條
行使第210 條至第215 條之文書者，依偽造、變造文書或登載不
實事項或使登載不實事項之規定處斷。
中華民國刑法第339條
意圖為自己或第三人不法之所有，以詐術使人將本人或第三人之
物交付者，處5 年以下有期徒刑、拘役或科或併科1 千元以下罰
金。
以前項方法得財產上不法之利益或使第三人得之者，亦同。
前二項之未遂犯罰之。
附表
 ┌──┬──────┬──────────┐
 │編號│時間        │銀行                │
 ├──┼──────┼──────────┤
 │ 1  │91年4月     │荷商荷蘭商業銀行    │
 ├──┼──────┼──────────┤
 │ 2  │91年4月24 日│誠泰商業銀行        │
 ├──┼──────┼──────────┤
 │ 3  │91年5月     │安泰商業銀行        │
 ├──┼──────┼──────────┤
 │ 4  │91年5月12日 │中華商業銀行        │
 ├──┼──────┼──────────┤
 │ 5  │91年5月28日 │慶豐商業銀行        │
 ├──┼──────┼──────────┤
 │ 6  │91年11月    │英商渣打商業銀行    │
 ├──┼──────┼──────────┤
 │ 7  │92年8月24日 │美商花旗商業銀行    │
 ├──┼──────┼──────────┤
 │ 8  │92年9月12日 │日盛國際商業銀行    │
 ├──┼──────┼──────────┤
 │ 9  │92年9月1日  │中國商業銀行        │
 ├──┼──────┼──────────┤
 │ 10 │不詳        │國泰世華商業銀行    │
 └──┴──────┴──────────┘
